【裁判字號】    98,上易,627
【裁判日期】    980422
【裁判案由】    妨害自由等
【裁判全文】
臺灣高等法院刑事判決                 98年度上易字第627號
上  訴  人  丁○○
即自訴  人
                    原住臺北縣土城市○○路130號4樓
被      告  戊○○
            己○○
            甲○○
            丙○○
            乙○○
上列上訴人因自訴被告等妨害自由等案件，不服臺灣板橋地方法
院97年自字第47號，中華民國98年1 月5 日第一審判決，提起上
訴，本院判決如下：
    主  文
上訴駁回。
    理  由
一、按自訴之提起，應委任律師行之；自訴人未委任代理人，法
    院應定期間以裁定命其委任代理人，逾期仍不委任者，應諭
    知不受理之判決，刑事訴訟法第319 條第2 項、第329 條第
    2 項分別定有明文。又不受理之判決，得不經言詞辯論為之
    ，且為自訴程序所準用，此觀諸刑事訴訟法第343 條、第30
    7 條規定自明。另對於原審諭知不受理之判決上訴，第二審
    法院認其為無理由而駁回上訴，得不經言詞辯論為之，刑事
    訴訟法第372 條亦有規定。
二、次按憲法第16條所保障之訴訟權，旨在確保人民於其權利受
    侵害時，有依法定程序提起訴訟，並受法院公平審判之權利
    。惟訴訟應循之程序及相關要件，立法機關得衡量訴訟案件
    之種類、性質、訴訟制度之功能及訴訟外解決紛爭之法定途
    徑等因素，為正當合理之規定；倘其規範內容合乎上開意旨
    ，且有其必要性者，即與憲法保障訴訟權之意旨無違。再訴
    訟權如何行使，應由法律規定；法律於符合憲法第23條意旨
    之範圍內，對於人民訴訟權之實施自得為合理之限制（司法
    院大法官會議釋字第591 號、第569 號、第512 號、第507
    號解釋同此意旨）。是訴訟程序，依其訴訟案件之種類、性
    質、訴訟制度之功能，而以法律為合理必要之規定及限制，
    當與憲法第16條所保障訴訟權之意旨無違。
三、經查：
（一）本件上訴人即自訴人丁○○未委任律師為代理人而向原審
      提起自訴，經原審於民國（下同）97年12月8 日裁定命上
      訴人於送達後10日內補正，該裁定於同年月11日送達予上
      訴人等情，有原審裁定及送達證書在卷可稽（見原審卷第
      50頁、第51頁）。惟上訴人於補正期間之末日（同年月21
      日，該日為星期日，依法延至翌日為末日）即同年月22日
      （原判決誤載為同年月21日）仍未補正，是其自訴不合法
      定程式，要屬無疑。
（二）另查，刑事訴訟法第319 條第2 項及同法第329 條第2 項
      規定之立法意旨在於「採強制委任律師為代理人之自訴制
      度，主要目的亦係在保護被害人權益，因本法第161 條、
      第163 條等條文修正施行後，刑事訴訟改以『改良式當事
      人進行主義』為原則，在強調自訴人舉證責任之同時，若
      任由無相當法律知識之被害人自行提起自訴，無法為適當
      之陳述，極易敗訴，是立於平等及保障人權之出發點，自
      訴採強制律師代理制度，自有其意義」、「本法既改採自
      訴強制律師代理制度，如自訴人未委任代理人，其程式即
      有未合，法院應先定期命其補正。如逾期仍不委任代理人
      ，足見自訴人濫行自訴或不重視其訴訟，法院自應諭知不
      受理之判決。因所諭知之不受理判決並非實體判決，自訴
      人仍可依法為告訴或自訴，不生失權之效果，對其訴訟權
      尚無影響。」等語觀之，可知提起自訴須委任律師代理為
      之，一方固在防止自訴人濫行提起自訴致訟累，但同時亦
      在保護被害人權益。再者，因自訴不合法而遭法院諭知不
      受理判決，亦僅為一種程序判決，並無實體確定力，自訴
      人仍可依法另行提起告訴或自訴，而非不得就同一事件另
      行提起訴訟以資救濟，是此自訴新制並無不當限制與剝奪
      人民之訴訟權利。另按人民遭受任何機關非法逮捕拘禁時
      ，其本人或他人得向法院聲請追究，法院不得拒絕，並應
      於24小時內向逮捕拘禁之機關追究，依法處理，憲法第8
      條第4 項固定有明文。惟其所稱本人或他人得向法院聲請
      追究，法院不得拒絕之規定，其「追究」等語，主要係指
      對濫施逮捕拘提之公務員追究其法律責任而言，又其所稱
      「不得拒絕」，係指果有上述非法逮捕拘禁之情形，經當
      事人聲請後，法院應依刑事訴訟法第241 條之規定告發並
      移請檢察官偵辦，不得拒絕，是經當事人聲請後，法院應
      循正當之法定訴訟程序告發並移請檢察官偵辦後，始得審
      理追究，非謂法院於當事人聲請後，毋需踐行法定之訴訟
      程序而得逕為審理。準此，上訴人提起本件自訴，自仍應
      踐行刑事訴訟法關於自訴之相關規定，始為適法，原判決
      以上訴人未委任律師為代理人而向原審提起本件自訴，自
      訴之程序違背法律規定，且逾期未予補正，爰不經言詞辯
      論，逕為不受理之諭知，於法洵屬有據，且上開法律之規
      定，亦有其合理必要之目的，揆諸前揭說明，當無違憲之
      虞。至上訴意旨所稱：依憲法第16條規定，人民本即有訴
      訟之權，是刑事訴訟法關於提起自訴需有律師代理之規定
      係屬違憲，且本案依憲法第8 條第4 項之規定，法院並無
      受理與否之裁量權限，上訴人既已提起自訴，無論是否委
      任律師代理訴訟，法院均須予以審理云云，自有誤會。
（三）綜上所述，原審以上訴人未委任律師為代理人，且逾期未
      予補正，不得提起自訴，而為不受理之判決，於法並無違
      誤。自訴人上訴意旨仍執前詞，指摘原判決不當，為無理
      由，爰不經言詞辯論駁回其上訴。
四、據上論斷，應依刑事訴訟法第368 條、第372 條，判決如主
    文。
中    華    民    國    98    年    4     月    22    日
                  刑事第十四庭審判長法  官  陳志洋
                                    法  官  梁耀鑌
                                    法  官  謝靜恒
以上正本證明與原本無異。
不得上訴。
                                    書記官  陳珮茹
中    華    民    國    98    年    4     月    22    日


司法院資訊處製作；財團法人民間司法改革基金會備份。
